【裁判字號】    99,簡上,60
【裁判日期】    990429
【裁判案由】    撤銷讓渡契約
【裁判全文】
臺灣臺北地方法院民事判決              99年度簡上字第60號
上  訴  人  乙○○
訴訟代理人  蕭蒼澤律師
被上訴人    甲○○
訴訟代理人  蘇飛健律師
上列當事人間請求撤銷讓渡契約事件，上訴人對於中華民國98年
12月3 日本院臺北簡易庭98年度北簡字第20914 號宣示判決筆錄
提起上訴，經本院於99年4 月1 日言詞辯論終結，判決如下：
    主      文
上訴駁回。
第二審訴訟費用由上訴人負擔。
    事實及理由
一、上訴人起訴主張：伊所有門牌號碼臺北市○○區○○路87巷
    22號之6 房屋（下稱系爭房屋）為民國58年間婚前獨立興建
    ，被上訴人稱其於93年11月5 日向伊妻湯林治購買並簽訂讓
    渡契約書（下稱系爭讓渡契約書），惟湯林治既非系爭房屋
    所有權人，亦未獲伊授權，屬無權處分，其所為讓與行為無
    效，況湯林治現為植物人，當時因病意識不清，無法寫字，
    系爭讓渡契約書之印章亦非湯林治所有，而伊則赴加拿大探
    視兒孫，未在境內，絕無可能代湯林治書寫收據，系爭讓渡
    契約書及收據應屬偽造。系爭房屋之門牌號碼為伊所申請，
    水電費亦由伊所繳納，伊為系爭房屋水源供應問題，與訴外
    人梁海泉等簽訂供應水源契約書、權利證明書，可證伊確為
    系爭房屋所有權人。伊因照顧身體而未注意系爭房屋狀態，
    由系爭房屋承租人即被上訴人繳納水電費為當然之理，不得
    僅憑兩造間有租賃關係，而主張系爭房屋已出售，依民法第
    76 7條及第184 條規定，求為命被上訴人將系爭房屋返還等
    語。並聲明：被上訴人應將坐落臺北市○○區○○路87巷22
    號之6 房屋返還上訴人。
二、被上訴人則以：系爭房屋為湯林治所有，伊於93年11月5 日
    與其簽訂系爭讓渡契約書買屋，且於簽約當日付訖買賣價金
    ，並由上訴人代筆書寫收據（下稱系爭收據），上訴人自始
    即知悉本件買賣從未異議，自不得要求返還房屋，縱認系爭
    房屋為上訴人所有，其親自書寫收據之行為，亦可證已授權
    湯林治讓售系爭房屋，系爭讓渡契約自屬有效，上訴人亦無
    由要求返還房屋。本件買賣迄今已逾5 年，伊買受系爭房屋
    後即遷入居住，嗣取得身分證即設籍該處，水費皆由伊繳納
    ，而上訴人所提各項水電費收據均非系爭房屋所有，況伊夫
    即訴外人朱文星於91年5 月起向上訴人承租對面之臺北市○
    ○路87巷22之7 號房屋，上訴人每月皆至該處收取房租，豈
    不知伊居住系爭房屋內，惟未見其提出任何異議，也從未向
    伊收取系爭房屋租金，上訴人迄至今日始提起本件訴訟，實
    有違常理，上訴人既未能證明其為系爭房屋之所有權人，請
    求伊返還系爭房屋，自無理由等語，資為抗辯。並聲明：上
    訴人之訴駁回。
三、原審為上訴人敗訴之判決，上訴人提起上訴，並聲明：
    (一)原判決廢棄。
    (二)上開廢棄部被上訴人應返還上訴人系爭房屋。
    被上訴人則答辯聲明：上訴駁回。
四、兩造不爭執事項：
(一)、系爭房屋為未辦理保存登記之房屋。
(二)、系爭房屋目前由被上訴人占有使用。
五、兩造爭執事項：上訴人是否為系爭房屋之所有權人？
    茲就兩造爭點及本院得心證理由分述如下：
(一)、按當事人主張有利於己之事實者，就其事實有舉證之責任。
    民事訴訟法第277 條定有明文。次按民事訴訟如係由原告主
    張權利者，應先由原告負舉證之責，若原告先不能舉證，以
    證實自己主張之事實為真實，則被告就其抗辯事實即令不能
    舉證，或其所舉證據尚有疵累，亦應駁回原告之請求，有最
    高法院17年上字第917 號判例參照。再按本於所有權所為之
    請求，應由原告提出確實證據，證明所有權歸屬於己，若原
    告不能為切當之證明，而依法院調查復不能得相當之憑信者
    ，則無論被告能否舉出反證，及所舉反證是否可信均可不問
    ，有最高法院19年上字第1039號判例意旨參照。
(二)、經查：系爭房屋為未經保存登記之建物，上訴人雖主張伊具
    建築專長，系爭房屋為伊所獨立興建，並提出記載其軍職專
    長為建築之除役令一紙附卷為憑（見本院卷第9 頁），但此
    尚不足以證明上訴人有出資興建系爭房屋之事實，上訴人自
    不得依原始出資建築人地位而為系爭房屋之所有權人。再上
    訴人雖主張伊為系爭房屋申請門牌、解決用水問題及繳納水
    電費，自為系爭房屋之所有權人，並提出供應水源契約書、
    權利證明書、郵政劃撥儲金帳戶收支詳情單、臺灣電力公司
    及臺北自來水事業處用戶繳費收據、戶口名簿等件為證（見
    本院卷第8 、10、11頁、原審卷第30頁），惟其中供應水源
    契約書及權利證明書均未明確指出水源之供應地點，縱認其
    確供系爭房屋使用，亦不足以證明上訴人即為系爭房屋之所
    有權人，而臺灣電力公司及臺北自來水事業處用戶繳費之收
    據及郵政劃撥儲金帳戶收支詳情單地址均非系爭房屋所有，
    況臺灣電力公司收據之戶名雖為上訴人，然臺北自水事業處
    用戶收據記載之戶名則為湯林治，而郵政劃撥儲金帳戶收支
    詳情單亦僅係代繳憑證，前開各件縱為系爭房屋之水電所需
    ，惟此戶名及繳納人僅出於行政作業之便利，出資人或出於
    民法上之委任或使用關係而代為繳納，難認其即為系爭房屋
    所有權人。上訴人雖陳稱伊未自為或授權他人讓售系爭房屋
    ，被上訴人所提系爭讓渡契約書及收據為偽造，被上訴人未
    取得系爭房屋所有權云云，惟揆諸前開規定及說明，上訴人
    既不能證明系爭房屋為其出資興建，或其確為所有權人，則
    被上訴人縱不能證明其如何取得系爭房屋所有權，亦無從遽
    認上訴人之主張為真實，本件上訴人主張依民法第767 條及
    第184 條規定，請求被上訴人返還系爭房屋，與上開要件不
    符，自無可取。
六、綜上所述，上訴人既不能證明為系爭房屋所有權人，則上訴
    人主張被上訴人侵害其所有權，請求被上訴人返還系爭房屋
    等語，為無理由，應予駁回。原審為上訴人敗訴之判決，並
    無不合。上訴意旨指摘原判決不當，求予廢棄改判，為無理
    由，應予駁回。
七、本件事證已臻明確，兩造其餘主張、陳述及所提證據，經審
    酌與本院前揭判斷不生影響，毋庸再予審酌，併此敘明。
八、據上論結，本件上訴為無理由，依民事訴訟法第436條之1第
    3項、第449條第1項、第78條，判決如主文。
中    華    民    國    99    年    4     月    29    日
                  民事第四庭  審判長法  官  周祖民
                                    法  官  張文毓
                                    法  官  鄧德倩
以上正本係照原本作成。
本判決不得上訴。
中    華    民    國    99    年    4     月    29    日
                                      書記官  林孔華

司法院資訊處製作；財團法人民間司法改革基金會備份。
